【裁判字號】    97,訴,1508
【裁判日期】    981210
【裁判案由】    建築法
【裁判全文】
臺北高等行政法院判決
                                      97年度訴字第1508號
                                    98年11月26日辯論終結
原      告  甲○○
            乙○○
            丙○○（原名：郭金.
共      同
訴訟代理人  陳雪萍  律師
            涂成樞  律師
            周奇杉  律師
複代理人    許玉娟  律師
被      告  臺北縣政府違章建築拆除大隊
代  表  人  丁○○（代理大隊長）
訴訟代理人  戊○○
            己○○
上列當事人間建築法事件，原告不服臺北縣政府中華民國97年4
月11日北府訴決字第0960747841號訴願決定，提起行政訴訟，本
院判決如下：
    主  文
原告之訴駁回。
訴訟費用由原告負擔。
    事實及理由
一、事實概要：
    原告所有位於臺北縣樹林市○○街219 巷51-1號旁之建物（
    即本院卷1 第113 頁96年7 月18日航照圖編號1 、編號2 之
    建物），因有人陳情該處有新舊違建，經被告人員現場勘查
    後認定其中兩處建物，未經申請審查許可發給建造執照，擅
    自興工並已建築完成，顯已違反建築法第25條第1 項前段規
    定，依違章建築處理辦法第2 條認定該2 處建物係屬程序違
    章，並依建築法第30條、86條及違章建築處理辦法第5 條規
    定作成北縣拆認字第0960055662、0000000000號違章建築認
    定通知書（另0000000000、0000000000號部分已經原告自行
    撤回訴願）通知建物所有權人應予補行申請建築執照。原告
    不服，提起訴願，亦遭駁回，遂向本院提起本件行政訴訟。
二、兩造聲明：
    (一)原告聲明：
      1.訴願決定及原處分（被告96年9月28日北縣拆認字第
        0960055662、0960055666號函）均撤銷。
      2.訴訟費用由被告負擔。
    (二)被告聲明：
      1.駁回原告之訴。
      2.訴訟費用由原告負擔。
三、原告主張：
    (甲)程序方面：
      本件應為前95年度訴字第2979號案件確定判決之既判力所
      及：
    (一)本件原告與前確定判決之原告同一：
      查訴外人臺北縣政府於94年11月9 日作出原告等人所有建
      築物係屬違章建築之認定後（下稱第一次處分），原告等
      人則依法向其上級機關提起訴願，嗣後遭駁回，並向鈞院
      提起行政訴訟。觀諸鈞院於96年5 月21日下午3 時30分許
      ，95年度訴字第2979號案件（前確定判決）準備程序筆錄
      中之記載，前開訴訟之當事人本係原告3 人，嗣因鈞院經
      臺北縣政府主張有違建與否爭議之部分，僅為甲○○所有
      之部分，從而認為丙○○與乙○○與前確定判決之案件審
      理無涉，故諭知該2 人撤回訴訟，對此，訴外人亦無爭執
      。換言之，訴外人臺北縣政府於該期日業就第一次違章建
      築處分中，關於丙○○與乙○○等人部分，因該案原告爭
      執而認諾（原處分並未由該案被告自行撤銷丙○○與乙○
      ○等人之部分，故應認係被告之訴訟上認諾，而非作為前
      確定判決訴訟標的之第一次處分範圍不及丙○○與乙○○
      2 人），承認係屬合法建物，從而，原判決主文亦為原處
      分全部（甲○○、丙○○與乙○○3 人）撤銷，未加保留
      ，並因被告並未上訴而確定。從而，前確定判決實質上原
      告為甲○○、丙○○與乙○○3 人，與本件相同，自不待
      言。
    (二)本件被告與前確定判決之被告同一；
      至於第一次處分之處分機關雖為臺北縣政府，與本件所涉
      處分之處分機關臺北縣政府違章建築拆除大隊似有不同。
      惟查，關於拆除大隊作為本件之處分機關，實係因臺北縣
      政府於第一次處分之後，將此等權限委任臺北縣政府拆除
      大隊，屬於行政程序法第15條第1 項之行政委任，就權限
      及處分機關而言，作為被告之前後2 次處分之機關，應屬
      同一無疑。
    (三)本件與前確定判決之訴訟標的同一：
      1.查臺北縣樹林市（當時為樹林鎮○○○○段276-1 、
        277-2、277-4、277-5、277-6、277-7地號等6筆土地上
        ，座落有多棟建築物，其分布略如附件一（鈞院卷2 第
        15頁）之圖示說明。根據稅籍資料可知，該等建築物之
        總面積為5005.6平方公尺（壹區，稅籍編號為
        00000000000 、面積為3336.5平方公尺、貳區，稅籍編
        號為00000000000 、面積為739.3 平方公尺、參區，稅
        籍資料為00000000000 、面積為863.8 平方公尺、肆區
        ，稅籍資料為00000000000 、面積為66平方公尺，詳鈞
        院卷2 第10頁以下原證7 ）。其中壹區建築物於93年11
        月12日因祝融肆虐而燒毀殆盡（鈞院卷2 第14頁原證8
        ），迄至被告於94年11月9 日進行前處分時，座落於前
        揭地號上建築物之面積，合計為1669.1平方公尺（
        739.3 ＋863.8 ＋66＝1669.1），與訴外人臺北縣政府
        於94年11月9 日所為違章建築認定通知書中之建築勘驗
        紀錄表所標示之建築物面積（約1700平方公尺）相符，
        足徵訴外人臺北縣政府於94年11月9 日所為之違章建築
        認定書（第一次處分），認定建築物之面積係屬正確，
        決非誤繕，而屬第一次處分之範圍，亦為前確定判決之
        訴訟標的。
      2.再查，鈞院95年度訴字第2979號判決之事實欄與理由欄
        中，不時提及「…建築物拆除重建，面積1700平方公尺
        …」等語（詳參鈞院95年度訴字第2979號判決第1 頁、
        第8 頁），可知鈞院於前確定判決案件之審理範圍，係
        座落於前揭地號之土地上，「總面積為1700平方公尺」
        之建物，與本件訴訟標的，亦即系爭事件之貳區、參區
        及肆區之建築物合計面積相同，已如前述。是以，前案
        判決之內容實已包含所有建物，而本件系爭建物（即編
        號2 ，鈞院卷1 第19頁）於前案時早已存在，至今仍存
        於前揭土地之上，未作任何異動，是本件與前確定判決
        之訴訟標的相同，至為明灼。當時權責機關臺北縣政府
        既已認諾系爭建物（編號2 ）合法，本件應為前判決之
        既判力所及，不得再為本件違法之處分，自不待言。
      3.末觀諸本件所涉96年9 月28日被告所為之違章建築認定
        通知書（本次處分），其「違建地點」欄記載「樹林市
        ○○街219 巷51-1號旁」，惟事實上，系爭土地上座落
        之建物，其門牌號碼全部為「樹林市○○街219 巷51號
        」，部分遭被告認定為違章建築者，亦同屬門牌號碼「
        樹林市○○街219 巷51號」之建物，非被告機關所指之
        「219 巷51-1號」。該等建物係81年至82年間由訴外人
        林秀卿（現改名為林秀富）因符合牧場設立資格，申請
        設立「圳岸腳牧場」時（鈞院卷1 第68頁原證1 ，登記
        證書記載場址為臺北縣樹林鎮○○里○○街157 號，嗣
        89年1 月1 日門牌整編後為219 巷51號，參鈞院卷1 第
        69頁原證2 門牌證明書）建造，益證本件於前確定判決
        之訴訟標的相同。職是，渠等建物早於牧場登記證核發
        之同時即已認定係屬合法建物，要無庸疑。
    (四)本件與前確定判決之聲明相同、相反或可以代用：
      前確定判決中，原告訴之聲明乃是「訴願決定及原處分（
      第一次處分）均撤銷」，本件原告之聲明亦為「訴願決定
      、原處分（第一次處分）均撤銷」。而第一次處分係認定
      「樹林市○○街219 巷51號係實質違建」；本件所涉處分
      則係認定「樹林市○○街219 巷51號係程序違建」，標的
      相同已如前述，亦即本件所涉處分之內容實為前確定判決
      所涉處分完全包含，屬於訴之聲明相同或可代用之情形。
    (五)綜上所述，本件與前確定判決不論係當事人、訴訟標的以
      及訴之聲明，均屬同一，兩件顯為同一事件，否則被告大
      可僅依第一次認定系爭建物為實質違建之處分，逕為拆除
      之事實行為，無待再為本件所涉認定為程序違建之處分，
      足徵被告實亦認前確定判決之既判力及於該次認定實質違
      建之所有建物。被告本次認定原告等人所有之建物為程序
      違建之處分，不僅與第一次處分為相反之認定，並與鈞院
      95年度訴字第2979號判決揭示系爭建物為合法建物之認定
      有所抵觸，違反既判力而屬違法處分，要難維持。
    (乙)實體方面：
    (一)鈞院卷1 第19頁附航照圖所指編號1 與編號2 之建築物屬
      合法建物：
      1.原告自71年起將座落於臺北縣樹林市（當時為樹林鎮○
        ○○○段276-1 、277-2 、277-4 、277-5 、277-6 、
        277-7 地號等6 筆土地興建多間建物，81年至82年間由
        訴外人林秀卿（現改名為林秀富）因符合牧場設立資格
        ，於上開土地及建物申請設立「圳岸腳牧場」，並經當
        時台灣省政府農林廳核准設立在案，有農畜牧登字第
        1263號牧場登記證附卷可稽（鈞院卷1 第139 頁原證1
        ，登記證書記載場址為臺北縣樹林鎮○○里○○街157
        號，嗣89年1 月1 日門牌整編後為219 巷51號，參鈞院
        卷1 第140 頁原證2 門牌證明書），土地上所建之建築
        物（雞舍9 棟、飼料室1 間及看守室2 間）係當時做為
        牧場設備之用，觀諸林務局於81年7 月11日與96年10月
        28日所攝之農林航空圖，相互比對，座落上開土地之建
        築物，僅有部分毀損外，其他存留之建築物，仍完整座
        落於該筆土地上。
      2.再者，按79年3月2日公佈施行之牧場登記規則（現已廢
        止）第7 條規定，觀諸圳岸腳牧場牧場登記書登記事項
        欄之五記載「場地面積：0.9764公頃」、之七記載「主
        要設備：雞舍九棟、飼料室一間及看守室二間」，顯見
        上開建物於申請牧場登記時，確實附有建築執照等相關
        文件，否則無法通過牧場申請許可，進而取得牧場登記
        證。職是，現存之建物（包括系爭編號1 與編號2 建物
        ）早於申請設立「圳岸腳牧場」時即已存在，並屬具有
        合法建築執照之建物。
    (二)原告等人就鈞院卷1 第19頁附系爭編號1 、編號2 建物所
      為之修繕亦屬合法：
      1.按建築法第9條意旨，建物須有過半之修繕始屬於建築
        法所稱之「建造」，則反面推論，若修繕並未過半，則
        非屬建築法之「建造」行為，系爭建物並無修繕過半之
        事實，不適用建築法第9條第4款之規定，自不待言。
      2.次按違章建築處理辦法第12條、臺北縣舊有違章建築修
        繕辦法第6 條、第10條意旨，在於規範早期舊有之違章
        建築，在未危及公共安全之虞，容許其存續，但對其日
        後之修繕需予以嚴加管理。惟上開辦法之適用，應以建
        物經主管機關認定為違章建築為前提；倘若係合法建物
        之修繕則無適用之餘地。本件所涉建物，均屬前述圳岸
        腳牧場牧場登記書登記之主要設備範圍，自屬合法建築
        ，而無上開辦法之適用，要無庸疑。
      3.而系爭編號1 、編號2 建物係具有建築執照之合法建物
        ，已如前述，既屬合法建物，就修繕之程序及其相關規
        定應適用「臺北縣合法建築物修繕處理程序」，觀諸上
        開修繕處理程序，僅於第5 點「建築物修繕前申請人應
        備齊下列文件向本府工務局（使用管理科）申請『備查
        』…」，而遍查臺北縣合法建物修繕處理程序，並無規
        定人民未依規定備查時，有何罰則或法律效果，換言之
        ，合法建物之修繕只要不逾越過半，「備查」僅屬訓示
        規定，既屬訓示規定，原告等人因天然災害或為使建物
        結構安全所為之修繕，雖無向臺北縣政府工務局使用管
        理課申請備查，充其量僅係違反上開訓示規定，然所為
        之修繕尚非違法，自不待言。
    (三)被告稱鈞院卷1 第19頁附系爭編號1 建物比對航照圖後，
      形狀有所變更且建物面積有擴大；同頁所附編號2 建物蓄
      意反白遮蓋該擅自增建該違章建築云云，乃屬誤會：
      1.就系爭編號1建物而言，被告以72年10月22日、81年10
        月30日、95年6 月28日林務局所攝之航空圖，經「交叉
        比對」後，認定該建物之形狀有所變更，且建築面積亦
        有擴大云云。惟卷內並未有任何儀器輔佐之報告支持此
        等結論。被告單純利用肉眼，並未佐以任何儀器，或用
        其他科學方法加以丈量，此等認定方式，實屬率斷；況
        且，近年來，國內有感與無感地震不斷，上開建物完工
        至今已有26年之久，原建物靠近道路部分更因潭底溝整
        治工程被徵收而遭拆除，其後修繕而面積縮減，此觀航
        照圖一眼即明，被告之說法，毫無根據。
      2.就系爭編號2 建物，被告認為原告等人藉由蓄意反白之
        方式，以逃避申請建照之程序而擅自改建云云，誠屬誤
        會。查，系爭編號2 建物之屋頂現有白色覆蓋物，乃為
        原告等人租借他人，承租人因避免日曬而添加之隔熱設
        備，此有原告等人與承租人之租賃契約附卷可參（鈞院
        卷1 第143 頁原證6 ）。是以，僅因隔熱設備於航空圖
        之攝影下呈現純白色，被告即認定原告等人未申請建照
        而改建，亦屬無據。
    (四)被告以當時臺灣省政府農林廳僅憑牧場內有一合法房屋即
      核發牧場登記證明，乃屬行政權宜之作法，無從倒果為因
      ，主張因領有牧場登記證明者，其牧場內所有建築物均為
      合法建物云云。然查：
      1.依卷附臺北縣政府農業局97年11月6日農牧字第
        0970041187號函所載，「依據台北縣稅捐稽徵處
        80.5.29 八十北縣稅財字第128122號函，該房舍（俊英
        街157 號）磚造一層66平方公尺係都市計畫以外地區建
        築物管理辦法公布實施前完竣無訛」，顯係針對稅籍所
        為回覆，而與系爭建物是否合法無涉。況本件所涉土地
        、建物均位於樹林鎮，實不知何以會有建築物附有「鶯
        歌鎮公所」所出具之合法房屋證明之情形，且遍查卷附
        農業局函覆之附件，亦未見此一「合法房屋證明」。從
        而卷附臺北縣政府農業局97年11月6 日農牧字第
        0970041187號函之內容，並不足以證明系爭建物為違法
        建物；被告亦無從推論當時臺灣省政府農林廳係僅憑牧
        場內有一合法房屋即核發牧場登記證明；況被告並非當
        時許可牧場登記之處分機關，更無由越俎代庖，稱此為
        行政權宜之作法，毫不足採。
      2.反之，由該臺北縣政府農業局回函所附資料可知，系爭
        牧場於申請登記之時，相關建物之分佈均已如同現今狀
        況，此由當年之航照圖亦可知悉，復參以79年3 月2 日
        公布施行之牧場登記規則第7 條，以及牧場登記證書「
        登記事項」欄之記載，足見系爭建築物所在之牧場申請
        牧場登記證書時，已附有建築執照，否則無從取得牧場
        登記證書之核發。而被告於系爭牧場負責人林秀富辦理
        離牧通知時，未予依法處理，亦足見系爭建物實為合法
        建物（詳鈞院95年度訴字第2979號判決第10頁），否則
        被告即係於系爭建物完成26年而渾然不覺，違法失職至
        此等程度，豈符常情。
    (五)聲請調查證據：
      請求鈞院向臺北縣政府農業局調閱下列文件：
      1.圳岸腳牧場（農畜牧登字第1263號）於81年或82年申請
        牧場設立許可，所檢具申請書、建築執照、經營計劃、
        牧場工程圖樣（包括位置圖、配置圖、平面圖、立面圖
        、剖面圖）、畜牧設施說明書（包括飼料製造設備及禽
        畜糞尿處理設施）等相關文件。
      2.圳岸腳牧場於設立許可後是否曾經申請變更設計？如有
        ，請檢送申請變更設計之相關資料。
      待證事項：系爭2間建物非屬違章建築云云。
    (六)提出本件訴願決定書、航照圖示建物標示面積圖、郭鴻如
      除戶謄本、95年6 月28日航照圖、鈞院95年度訴字第2979
      號判決及確定證明書、農畜牧登字第1263號牧場登記證、
      門牌證明書、臺北縣合法建築物修繕處理程序、原告與承
      租人之租賃契約、臺北縣樹林市○○里○○街219 巷51號
      、51-1號、51-2號之稅籍資料、臺北縣政府消防局火災證
      明書、樹林市○○街219 巷51號之建物平面分析圖等件影
      本為證。
四、被告主張：
    (甲)程序部分：
    (一)前訴訟既判力所及客體與本件原處分認定之建築物不同：
      1.查前訴訟中爭執之行政處分（94年11月9日北府工拆字
        第0940034324號違章建築認定通知書）認定為違建之建
        築物（如鈞院卷1 第151 頁被證7 位置圖所示），鈞院
        於95年度訴字第2979號前訴訟之96年5 月21日準備程序
        ，經法官曉諭：「本件系爭處分的標的為何？」，前訴
        訟被告臺北縣政府訴訟代理人具體指認為門牌樹林市○
        ○街219 巷51號（如前訴訟卷第111 頁96年5 月21日準
        備程序筆錄），並經鈞院於96年5 月22日履勘現場，訴
        訟兩造（前訴訟原告與本件原告同）向到場法官合意陳
        報處分標的為面積540 平方公尺之建築物，勘驗結果確
        認如勘驗筆錄附圖編號1 左上方長方型建築物（如前訴
        訟卷第124 頁96年5 月22日勘驗筆錄勘驗結果）亦同
        前訴訟判決理由三（參前訴訟判決第8 頁，原告調查證
        據聲請狀原證7 ），本件原處分所認定之建築物與鈞院
        95年度訴字第2979號判決撤銷之處分所認定之建築物不
        同，故自無原告所主張有前後訴訟標的同一、為前訴訟
        判決既判力所及之問題。
      2.另鈞院95年度訴字第2979號判決（前訴訟判決第1 頁、
        第8 頁，原告調查證據聲請狀原證7 ）事實欄與理由欄
        二、「被告接獲檢舉，指稱原告未經申請許可，擅自將
        坐落臺北縣樹林市○○街219 巷51號建築物拆除重建面
        積約1700平方公尺，高度1 層約6 公尺，金屬造建物」
        ，均係記載前訴訟被告臺北縣政府作成行政處分所認定
        之事實基礎及於該訴訟程序上事實之主張，均與法院認
        定原有建築物未經拆除之事實完全不同，當非原告所指
        稱前案判決內容已包含所有建築物。
      3.原告主張坐落於該牧場內之現存建築物依稅籍資料所載
        總面積為1669.1平方公尺，與前訴訟中爭執之行政處分
        勘查紀錄表所標示之建築物面積1700平方公尺約略相符
        ，故1700平方公尺非屬誤繕云云。惟查，被告以訴外人
        臺北縣政府名義作成該前訴訟中爭執之行政處分之行政
        調查程序中，並未調取該址建築物稅籍資料，且前訴訟
        被告臺北縣政府所主張事實為「原有建築物拆除後，重
        建面積約1700平方公尺，高度1 層之金屬造建物」，豈
        有可能憑據原有建築物各稅籍資料所載之面積予以計算
        重建之建築物面積。
      4.為顧及違章建築現住人居住設籍及通訊、行政送達之需
        ，爰暫予編釘門牌，以保障人民居住遷徙之自由權，有
        關違章建築依臺北縣政府辦理道路命名及門牌編釘作業
        要點第3 點規定：「供人居住之違章建築暫編為鄰近房
        屋門牌之附號，但鄰近無門牌號次之違章建築，得依其
        實際座落位置，暫編門牌之附號。」。依原告所提該址
        各棟建築物稅籍資料（鈞院卷2 第10頁原證7 ），亦有
        門牌編列為樹林市○○街219 巷51-1號、51-2號之建築
        物，並非如原告所主張「系爭土地上坐落之建築物其門
        牌號碼均為俊英街219 巷51號」，且門牌編釘係基於使
        用人實際需要暫予編定，絕非編列有門牌即屬合法建築
        物，各棟獨立不相連之建築物亦不應編列相同門牌號碼
        。
    (二)本件與前訴訟確定判決當事人同一，惟前訴訟部分原告撤
      回訴訟自屬捨棄：
      按原告撤回訴訟，為其本於訴訟當事人之地位，基於處分
      權主義第三層面所為之程序權行使，理論上係該原告不再
      爭執原處分之合法性，且訴之撤回為有效性訴訟行為，一
      經原告向法院表示即生效力，與被告是否同意或默認無涉
      ，自非訴外人臺北縣政府於前訴訟，就部分原告為訴之撤
      回不加爭執，即視為被告認諾，故前訴訟之判決亦非本於
      被告認諾之判決。
    (三)被告未以臺北縣政府之名義對於前訴訟判決提起上訴，因
      前訴訟判決撤銷原處分之理由為「做成系爭處分之理由反
      覆，內容未有明確」之行政程序及事實認定有瑕疵，故無
      從主張前訴訟判決有何違法不當之瑕疵，作為上訴最高行
      政法院之理由。退步言之，縱本件原處分所認定之建築物
      為前訴訟審理之對象，前訴訟判決撤銷理由，並非認定系
      爭建築物屬領有建築執照之合法建築物，故被告仍得再為
      行政處分。
    (四)被告依96年8 月29日臺北縣政府北府工拆字第0960051355
      號權限委任公告，自96年9 月12日起以其名義執行建築法
      之違章建築處理業務有關臺北縣政府權限事項（鈞院卷2
      第22頁被證8 ），併予敘明。
    (乙)實體部分：
    (一)原告95年航照圖編號2 之建築物確為81年牧場登記後所興
      建，與牧場登記無涉：
      關於原告領有81年7 月臺灣省政府核發之圳岸腳牧場登記
      證在案，並提出一紙航照圖（鈞院卷1 第19頁附件2 ）據
      以主張其上編號2 之建築物係圳岸腳牧場之原建築物，且
      為合法之建築物云云。惟由林務局農林航空測量所81年7
      月11日、81年10月30日、96年7 月18日、96年10月28日攝
      影之航照圖（鈞院卷1 第111 頁以下被證5 ），加以交互
      比對，系爭建築物確未存在於上開81年7 月、10月攝影之
      航照圖上，足以認定系爭編號2 之建築物，確實係於81年
      7 月領得牧場登記證書後所興建，此亦與行政院農委會函
      復提供之該牧場申請登記申報資料（鈞院卷1 第116 頁以
      下被證6 ），卷附地籍圖所載編號13（鈞院卷1 第122 頁
      背面）之範圍為空地相符；且原告亦曾主張「另編號2 部
      分，係因牧場內原建物被徵收或遭颱風地震毀損，原房舍
      不敷使用，而予興建…」等語（原處分卷被證2 第3 頁，
      原告主張理由紅線部分），已自行承認系爭建築物屬擅自
      建造之違章建築。是以，原告主張系爭建築物應係申請牧
      場登記時已存有之建築物，自無足採。
    (二)原告81年申請牧場登記資料，並無檢附編號1（鈞院卷1第
      19頁）建築物之建築執照或合法房屋證明，確為違章建築
      ：
      1.按79年3月2日公布施行之牧場登記規則（88年5月6日廢
        止）第7 條規定：「申請牧場登記，須先申請牧場設立
        許可。申請牧場設立許可，應檢具申請書（格式如附件
        一）檢附左列文件2 份，送請牧場所在地之縣（市）主
        管機關核轉省主管機關或逕送該管直轄市主管機關辦理
        。一、建築執照。二、經營計畫。三、牧場工程圖樣（
        包括位置圖、配置圖、平面圖、立面圖、剖面圖）。四
        、畜牧設施說明書（包括飼料製造設備及禽畜糞尿處理
        設施）」。原告主張因領有臺灣省政府核發之圳岸腳牧
        場登記證在案，該牧場登記證書「登記事項」主要設備
        欄記載有雞舍9 棟、飼料室1 間、看守室2 間等，足可
        推斷該牧場申請牧場登記證書時已附有建築執照，其上
        登記事項所載之主要設備等建築物即為合法建築物，加
        以修繕亦為合法建築物，並主張編號1 之建築物為牧場
        原有之合法建築物經就地整建，而非屬原有建築物全部
        拆除後新建之違章建築乙節。關於系爭建築物是否為違
        章建築、是否經原告增建拆改，宜先釐清原告於牧場申
        請牧場登記證書時，是否確實已附有建築執照，被告已
        行文行政院農委會，取得圳岸腳牧場申請牧場設立許可
        檢附之建築執照、主要設施配置圖、位置略圖等相關資
        料，案內僅有一棟磚造一層66平方公尺之建築物附有樹
        林鎮公所出具之合法房屋證明，並無檢附其他建築物之
        建築執照或合法房屋證明，且該申請登記資料內之牧場
        經營計畫書所載畜禽舍構造為水泥柱、石棉瓦、水泥瓦
        、鋼架等老舊寮房，均非編號1 建築物之鋼構鐵皮構造
        ，可見當時臺灣省政府農林廳僅憑該牧場內有一合法房
        屋即核發牧場登記證明，係促進產業發展行政權宜之作
        法，無從倒果為因，主張因領有牧場登記證明者，其牧
        場內所有建築物均為合法建築。
      2.另原告主張編號1 之建築物歷經風災、震災而予以搶修
        ，並無擴大面積、移位興建等部分，均與原告於前行政
        訴訟中主張該編號1 建築物「其係因原建物靠近道路部
        分被徵收遭拆除，為確保原建物結構安全，乃將原建物
        修繕」（原處分卷被證2 第3 頁，原告主張理由藍線部
        分）有所出入，比對被證5 （鈞院卷1 第111 頁以下）
        4 張航照圖，可知編號1 建築物於81年10月後其形狀有
        所變更，且建築面積長度亦有擴大。系爭建築物是否非
        興闢公共建設後全部拆除而擅自興建之建築物、當時是
        否因該建築物遭部分徵收而領有補償金，均尚待原告提
        出因興闢公共建設拆除前後照片及徵收補償收據等資料
        加以證明，遑論該編號1 建築物為違章建築，無從依臺
        灣省政府70年4 月17日發布之臺灣省拆除合法建築物剩
        餘部分就地整建辦法，申請就地整建，由此得知系爭現
        存建築物縱非屬原有違章建築全部拆除後新建之違章建
        築，亦為就原有違章建築擅自增建擴大面積，惟從現勘
        照片可知該鋼架鐵皮建造之建築物並無增建拆改之跡象
        ，故被告機關認定系爭建築物為違章建築自有憑據（鈞
        院卷1 第55頁以下被證4 ，現勘照片）。
    (三)同比例尺之航照圖應可以肉眼比對出建築物形狀及面積之
      變更：
      1.該編號1（鈞院卷1第19頁）建築物原即為違章建築，遑
        論其於該牧場登記後擅自拆除後，又再次擅自建造。
      2.原告主張未有以儀器測量等科學方法作為航照圖之調查
        程序，該航照圖無法作為認定事實之證據云云。惟原告
        亦稱「原建物靠近道路部分更因潭底溝整治工程被徵收
        而遭拆除，其後修繕而面積縮減，此觀航照圖一眼即明
        …」，足見其主張前後矛盾；且設若由最不能以肉眼看
        出建築物狀態變更之航照圖，亦能得知建築物應已發生
        變化，則該址建築物必有天翻地覆、大異往常之拆改才
        是。
    (四)原告主張該牧場於設立登記後似有申請「變更設計」，於
      法無據：
      原告調查證據聲請狀主張該牧場內建築物似有申請變更設
      計云云。按「起造人應依照核定工程圖樣及說明書施工；
      如於興工前或施工中變更設計時，仍應依照本法申請辦理
      。但不變更主要構造或位置，不增加高度或面積，不變更
      建築物設備內容或位置者，得於竣工後，備具竣工平面、
      立面圖，一次報驗。」；「直轄市、縣( 市)(局) 主管建
      築機關因都市計畫或區域計畫之變更，對已領有執照尚未
      開工或正在施工中之建築物，如有妨礙變更後之都市計畫
      或區域計畫者，得令其停工，另依規定，辦理變更設計。
      」，建築法第39條、第59條各定有明文。是以，僅已領有
      執照尚未開工，或正在施工中之建築物，方有變更設計之
      適用，編號1 、編號2 （鈞院卷1 第19頁）之建築物均屬
      已建造完成之違章建築，牧場登記規則及畜牧法均為規範
      實施農業畜牧管理之行政法規，並未就建築管理有何放寬
      之特別規定，當無從「變更設計」等語。
    (五)提出林務局農林航空測量所72年10月22日、81年10月30日
      、95年6 月28日航照圖、原告95年度訴字第2979號準備書
      狀、北縣拆認字第0960055662號、北縣拆認字第
      0960055666號違章建築認定通知書、北府訴決字第
      0960747841號訴願決定書、編號1 建築物外觀現勘圖、林
      務局農林航空測量所81年7 月11日、81年10月30日、96年
      7 月18日、96年10月28日航照圖、行政院農委會函復原告
      81年申請牧場設立登記資料、94年11月9 日北府工拆字第
      0940034324號違章建築認定通知書違章建築座落位置示意
      圖、臺北縣政府北府工拆字第0960051355號公告等件影本
      為證。
五、按「主管建築機關，在中央為內政部；在直轄市為直轄市政
    府；在縣（市）為縣（市）政府。」；「本法所稱建築物，
    為定著於土地上或地面下具有頂蓋、樑柱或牆壁，供個人或
    公眾使用之構造物或雜項工作物。」；「本法所稱建造，係
    指左列行為：一、新建：為新建造之建築物或將原建築物全
    部拆除而重行建築者。二、增建：於原建築物增加其面積或
    高度者。但以過廊與原建築物連接者，應視為新建。…四、
    修建：建築物之基礎、樑柱、承重牆壁、樓地板、屋架或屋
    頂，其中任何一種有過半之修理或變更者。」；「建築物非
    經申請直轄市、縣（市）（局）主管建築機關之審查許可並
    發給執照，不得擅自建造或使用或拆除。…」；「建築執照
    分左列四種：一、建造執照：建築物之新建、增建、改建及
    修建，應請領建造執照。…」；「違反第25條之規定者，依
    左列規定，分別處罰：一、擅自建造者，處以建築物造價千
    分之五十以下罰鍰，並勒令停工補辦手續；必要時得強制拆
    除其建築物。…」，建築法第2 條第1 項、第4 條、第9 條
    、第25條第1 項前段、第28條第1 款及第86條第1 款各定有
    明文。次按「本辦法所稱之違章建築，為建築法適用地區內
    ，依法應申請當地主管建築機關之審查許可並發給執照方能
    建築，而擅自建築之建築物。」；「直轄市、縣（市）主管
    建築機關，應於接到違章建築查報人員報告之日起5 日內實
    施勘查，認定必須拆除者，應即拆除之。認定尚未構成拆除
    要件者，通知違建人於收到通知後30日內，依建築法第30條
    之規定補行申請執照。違建人之申請執照不合規定或逾期未
    補辦申領執照手續者，直轄市、縣（市）主管建築機關應拆
    除之。」，違章建築處理辦法第2 條及第5 條各設有規定。
    又按被告96年8 月29日北府工拆字第0960051355號公告：「
    公告建築法之違章建築處理業務有關本府權限事項委任本府
    違章建築拆除隊，以該隊名義執行之，並自中華民國96年9
    月12日起生效。」。該公告核與相關法規，並無不合。
六、前揭事實概要所載各情，為兩造所不爭，且有上開各該文件
    、原處分及訴願決定書等件影本附原處分卷及訴願機關卷可
    稽。茲依前述兩造主張之意旨，就下列各點敘明判決之理由
    。
七、本件與本院95年度訴字第2979號違章建築事件，核非屬同一
    事件：
    (一)原告主張本件與前案本院95年度訴字第2979號違章建築事
      件屬於同一事件，為該案確定判決之既判力所及云云。按
      被告依96年8 月29日臺北縣政府北府工拆字第0960051355
      號權限委任公告，自96年9 月12日起以其名義執行建築法
      之違章建築處理業務有關臺北縣政府權限事項（本院卷2
      第22頁被證8 ），在此之前，有關建築法之違章建築處理
      業務之權限事項，則以臺北縣政府之名義執行，合先敘明
      。經查，本院95年度訴字第2979號違章建築事件，係被告
      臺北縣政府以原告未經申請許可，擅自將坐落臺北縣樹林
      市○○街219 巷51號建築物拆除重建，經臺北縣政府於94
      年11月1 日赴現場勘查後，乃以94年11月9 日北府工拆字
      第0940034324號違章建築認定通知單通知原告，認定該建
      物屬「實質違建」，依法不得補辦建造執照手續，原告不
      服，提起訴願遭決定駁回，向本院提起行政訴訟（嗣原告
      乙○○、丙○○2 人撤回起訴），經本院以系爭處分內容
      不明確，又本件原告所有系爭建築物既興建於71年間，且
      於82年7 月間申請獲得牧場登記證書，足認定其已具備建
      築執照之要件，被告未能提出確切證據證明系爭建築物為
      未經申請之違章建築，遽為系爭處分，即有不合，訴願決
      定未予糾正，亦有違誤，原告執此指摘，聲請撤銷，為有
      理由，應予准許，而撤銷該案之訴願決定及原處分。本件
      則係被告臺北縣政府違章建築拆除大隊以原告所有系爭位
      於臺北縣樹林市○○街219 巷51-1號旁之建物（即本院卷
      1 第113 頁96年7 月18日航照圖編號1 、編號2 之建物，
      原告則稱為本院卷1 第19頁附件2 航照圖編號1 、編號2
      之建物，下稱系爭編號1 、編號2 建物），因有人陳情該
      處有新舊違建，經被告人員現場勘查後認定其中兩處系爭
      建物，未經申請審查許可發給建造執照，擅自興工並已建
      築完成，顯已違反建築法第25條第1 項前段規定，依違章
      建築處理辦法第2 條認定該2 處建物係屬「程序違章」，
      並依建築法第30條、86條及違章建築處理辦法第5 條規定
      作成北縣拆認字第0960055662、0000000000號違章建築認
      定通知書通知建物所有權人應予補行申請建築執照。原告
      不服，提起訴願，亦遭駁回，而向本院提起本件行政訴訟
      。本院查對結果，本件與前案本院95年度訴字第2979號違
      章建築事件，其訴訟事件所指之建築物客體、違章處分之
      類型及原告等，均非相同，核非屬同一事件，本件應不受
      該案確定判決既判力之所及，茲分別說明如下。
    (二)前案判決既判力所及客體與本件原處分所指之建築物，並
      非相同：
      經查，前案本院95年度訴字第2979號違章建築事件訴訟中
      爭執之行政處分（94年11月9 日北府工拆字第0940034324
      號違章建築認定通知書）認定為違建之建築物（如本院卷
      1 第151 頁被證7 位置圖所示），前案訴訟之96年5 月21
      日準備程序，經法官曉諭：「本件系爭處分的標的為何？
      」，前案訴訟被告臺北縣政府訴訟代理人具體指認為門牌
      樹林市○○街219 巷51號（參見前訴訟卷第111 頁96年5
      月21日準備程序筆錄），並經本院於96年5 月22日履勘現
      場，訴訟兩造（前訴訟原先原告3 人與本件原告同）向到
      場法官合意陳報處分標的為面積540 平方公尺之建築物，
      勘驗結果確認如勘驗筆錄附圖編號1 左上方長方型建築物
      （參見前訴訟卷第124 頁96年5 月22日勘驗筆錄勘驗結果
      ）亦同前案判決理由三（參見前訴訟判決第8 頁，原告
      調查證據聲請狀原證7 ）。而本件原處分所認定之建築物
      則為本院卷1 第113 頁航照圖編號1 、編號2 建物，核與
      前案判決撤銷之處分所認定之建築物，並不相同。且前案
      判決（第1 頁、第8 頁，原告調查證據聲請狀原證7 ）事
      實欄與理由欄二、「被告接獲檢舉，指稱原告未經申請許
      可，擅自將坐落臺北縣樹林市○○街219 巷51號建築物拆
      除重建面積約1700平方公尺，高度1 層約6 公尺，金屬造
      建物」，均係記載前訴訟被告臺北縣政府作成行政處分所
      認定之事實基礎及於該訴訟程序上事實之主張，核與法院
      認定原有建築物未經拆除之事實不同，故依前案判決之意
      旨，前案審判範圍所指之建物，即非原告所稱前案判決內
      容已包含前開範圍所有建築物，應屬明確。又原告雖主張
      坐落於該牧場內之現存建築物依稅籍資料所載總面積為
      1669.1平方公尺，與前案訴訟中爭執之行政處分勘查紀錄
      表所標示之建築物面積1700平方公尺約略相符云云。惟查
      ，前案訴訟由臺北縣政府名義作成之行政處分，其行政調
      查程序中，並未調取該址建築物稅籍資料，且前訴訟被告
      臺北縣政府原主張之事實為「原有建築物拆除後，『重建
      面積』約1700平方公尺，高度1 層之金屬造建物」，即無
      可能憑據原有建築物各稅籍資料所載之面積予以計算重建
      之建築物面積。此外，為顧及違章建築現住人居住設籍及
      通訊、行政送達之需，爰暫予編釘門牌，以保障人民居住
      遷徙之自由權，有關違章建築依臺北縣政府辦理道路命名
      及門牌編釘作業要點第3 點規定：「供人居住之違章建築
      暫編為鄰近房屋門牌之附號，但鄰近無門牌號次之違章建
      築，得依其實際座落位置，暫編門牌之附號。」。經查，
      本件依原告所提該址各棟建築物稅籍資料（本院卷2 第10
      頁原證7 ），亦有門牌編列為樹林市○○街219 巷51-1號
      、51-2號之建築物，故並非原告所稱「系爭土地上坐落之
      建築物其門牌號碼均為俊英街219 巷51號」，且門牌編釘
      係基於使用人實際需要暫予編定，並非編列有門牌即屬合
      法建築物，各棟獨立不相連之建築物亦不應編列相同門牌
      號碼。由上可知，前案判決效力所及之建物與本件原處分
      所指之建物，並非相同。
    (三)依前所述，前案判決之原處分係核認坐落臺北縣樹林市○
      ○街219 巷51號建築物拆除重建，屬「實質違建」，本件
      原處分則核認位於臺北縣樹林市○○街219 巷51-1號旁之
      建物（即系爭編號1 、編號2 建物），未經申請審查許可
      發給建造執照，擅自興工並已建築完成，屬「程序違章」
      ，兩者除所指之建物有別之外，其違章處分之類型，亦有
      不同。
    (四)前案訴訟原有原告3 人，與本件之原告當事人同，惟前案
      訴訟審理中，原告乙○○、丙○○2 人撤回起訴，前案判
      決僅對原告甲○○1 人為之，已如前述，與本件有原告3
      人之情形，自有不同。前案未受判決之原告乙○○、丙○
      ○2 人部分，自無前案判決效力及於本件之情事。
    (五)綜上所述，本件與前案本院95年度訴字第2979號違章建築
      事件，核非屬同一事件，本件並不受其判決效力所及。原
      告所稱本件與前案判決屬於同一事件，為該判決之既判力
      所及云云，核不足採。準此，被告自得再為本件之行政處
      分。
八、本件被告核認系爭建物屬程序違章之違章建築，通知建物所
    有權人應予補行申請建築執照，並無違誤：
    (一)原告主張系爭建物（原告稱為本院卷1 第19頁附件2 航照
      圖編號1 、編號2 之建物，即本院卷1 第113 頁航照圖編
      號1 、編號2 建物）屬於合法建物，且原告就系爭建物所
      為之修繕，亦屬合法云云。惟查，依航照圖應可比對建築
      物形狀及面積之變更，本件系爭本院卷1 第113 頁航照圖
      編號2 建物，係原告領有81年7 月臺灣省政府核發之圳岸
      腳牧場登記證後所興建，與牧場登記無涉，又依原告81年
      申請牧場登記資料，並無檢附系爭本院卷1 第113 頁航照
      圖編號1 建物之建築執照或合法房屋證明，確為違章建築
      ，且原告所稱該牧場有於設立登記後申請「變更設計」，
      於法無據。茲分別說明之。
    (二)按依前後時期之航照圖比對，即可看出建築物形狀及面積
      之變更，此亦為兩造援用之證據方法，合先敘明。經查，
      由林務局農林航空測量所81年7 月11日、81年10月30日、
      96年7 月18日、96年10月28日攝影之航照圖（本院卷1 第
      111 頁以下，被證5 ），加以交互比對，系爭本院卷1 第
      113 頁航照圖編號2 建物確未存在於上開81年7 月、10月
      攝影之航照圖上，足以認定該編號2 之建築物，確實係於
      原告領有81年7 月臺灣省政府核發之圳岸腳牧場登記證後
      所興建，此亦與行政院農委會函復提供之該牧場申請登記
      申報資料（本院卷1 第116 頁以下，被證6 ），卷附地籍
      圖所載編號13（本院卷1 第122 頁背面）之範圍為「空地
      」相符；且原告亦曾主張「另編號2 部分，係因牧場內原
      建物被徵收或遭颱風地震毀損，原房舍不敷使用，而予興
      建…」等語（原處分卷被證2 第3 頁，原告主張理由紅線
      部分），即已承認系爭編號2 建築物屬擅自建造之違章建
      築。是以原告主張系爭編號2 建物應係申請牧場登記時已
      存有之建築物云云，自不足採。
    (三)按79年3 月2 日公布施行之牧場登記規則（88年5 月6 日
      廢止）第7 條第1 、2 項規定：「申請牧場登記，須先申
      請牧場設立許可。申請牧場設立許可，應檢具申請書（格
      式如附件一）檢附左列文件2 份，送請牧場所在地之縣（
      市）主管機關核轉省主管機關或逕送該管直轄市主管機關
      辦理。一、建築執照。二、經營計畫。三、牧場工程圖樣
      （包括位置圖、配置圖、平面圖、立面圖、剖面圖）。四
      、畜牧設施說明書（包括飼料製造設備及禽畜糞尿處理設
      施）」。原告主張因領有臺灣省政府核發之圳岸腳牧場登
      記證在案，該牧場登記證書「登記事項」主要設備欄記載
      有雞舍9 棟、飼料室1 間、看守室2 間等，足可推斷該牧
      場申請牧場登記證書時已附有建築執照，其上登記事項所
      載之主要設備等建築物即為合法建築物，加以修繕亦為合
      法建築物，並主張系爭本院卷1 第113 頁航照圖編號1 之
      建築物為牧場原有之合法建築物經就地整建，而非屬原有
      建築物全部拆除後新建之違章建築云云。惟查，關於系爭
      編號1 建物是否為違章建築，是否經原告增建拆改，宜先
      查明原告於申請牧場登記證書時，是否確已附有建築執照
      ；而本件經被告行文行政院農委會，取得圳岸腳牧場申請
      牧場設立許可檢附之建築執照、主要設施配置圖、位置略
      圖等相關資料（本院卷1 第116 頁以下），案內僅有一棟
      磚造一層66平方公尺之建築物附有樹林鎮公所出具之合法
      房屋證明，並無檢附其他建築物之建築執照或合法房屋證
      明，且該申請登記資料內之牧場經營計畫書所載畜禽舍構
      造為水泥柱、石棉瓦、水泥瓦、鋼架等老舊寮房，均非系
      爭編號1 建物之鋼構鐵皮構造，足見當時臺灣省政府農林
      廳僅憑該牧場內有一合法房屋即核發牧場登記證明，係促
      進產業發展行政權宜之作法，但無從倒果為因，主張因領
      有牧場登記證明者，其牧場內所有建築物均為合法建築。
      又原告主張系爭編號1 建物歷經風災、震災而予以搶修，
      並無擴大面積、移位興建云云，均與原告於前行政訴訟中
      主張該編號1 建物「其係因原建物靠近道路部分被徵收遭
      拆除，為確保原建物結構安全，乃將原建物修繕」（原處
      分卷被證2 第3 頁，原告主張理由藍線部分）有所出入，
      且比對被證5 （本院卷1 第111 頁以下）4 張航照圖，可
      知系爭編號1 建物於81年10月後其形狀有所變更，且建築
      面積長度亦有擴大，與原先建築物之形狀大小均有不同，
      足證其為擅自興建之違章建築，自無從依臺灣省政府70年
      4 月17日發布之臺灣省拆除合法建築物剩餘部分就地整建
      辦法，申請就地整建（此部分原告亦未舉證證明）。由此
      可知系爭現存建物即系爭編號1 建物，縱非原有違章建築
      全部拆除後新建之違章建築，亦屬就原有違章建築擅自增
      建擴大面積之違建，且從現勘照片可知該鋼架鐵皮建造之
      建築物並無增建拆改之跡象（本院卷1 第55頁以下被證4
      ，現勘照片），故被告認定系爭編號1 建物為違章建築，
      核屬有據。
    (四)原告另主張該牧場於設立登記後有申請「變更設計」云云
      。按「起造人應依照核定工程圖樣及說明書施工；如於興
      工前或施工中變更設計時，仍應依照本法申請辦理。但不
      變更主要構造或位置，不增加高度或面積，不變更建築物
      設備內容或位置者，得於竣工後，備具竣工平面、立面圖
      ，一次報驗。」；「直轄市、縣( 市)(局) 主管建築機關
      因都市計畫或區域計畫之變更，對已領有執照尚未開工或
      正在施工中之建築物，如有妨礙變更後之都市計畫或區域
      計畫者，得令其停工，另依規定，辦理變更設計。」，建
      築法第39條、第59條第1 項各定有明文。是以僅在已領有
      執照尚未開工，或正在施工中之建築物，方有變更設計之
      適用，前開系爭編號1 、編號2 建物均屬已建造完成之違
      章建築，且牧場登記規則及畜牧法均為規範實施農業畜牧
      管理之行政法規，並未就建築管理有何放寬之特別規定，
      當無從「變更設計」。則原告以該牧場於設立登記後曾申
      請「變更設計」云云，亦不足以使系爭編號1 、編號2 建
      物由違章建築變更為合法建物。
    (五)綜上以觀，原告主張前開系爭編號1 、編號2 建物屬於合
      法建物，其就系爭建物所為之修繕，亦屬合法云云，均非
      可採。被告核認系爭建物屬程序違章之違章建築，並無不
      合。則被告通知系爭建物所有權人應予補行申請建築執照
      ，即無違誤。
九、本件事證，已臻明確，且系爭編號1 、編號2 建物，經查確
    屬程序違章之違章建築無誤，已詳述如前，則原告復聲請向
    臺北縣政府農業局調閱圳岸腳牧場（農畜牧登字第1263號）
    之相關文件，調查圳岸腳牧場於設立許可後曾否申請變更設
    計，及具狀聲請本件再開言詞辯論云云，均核無必要，附此
    敘明。
十、從而，被告核認系爭建物屬程序違章之違章建築，通知建物
    所有權人應予補行申請建築執照，於法並無違誤。訴願決定
    遞予維持，亦無不合。原告徒執前詞，訴請撤銷，為無理由
    ，應予駁回。
據上論結，本件原告之訴為無理由，依行政訴訟法第98條第1 項
前段、第104 條，民事訴訟法第85條第1 項前段，判決如主文。
中    華    民    國    98    年    12    月   10     日
                  臺北高等行政法院第七庭
                            審判長法  官  林樹埔
                                  法  官  林玫君
                                  法  官  蕭忠仁
上為正本係照原本作成。
如不服本判決，應於送達後20日內，向本院提出上訴狀並表明上
訴理由，如於本判決宣示後送達前提起上訴者，應於判決送達後
20日內補提上訴理由書（須按他造人數附繕本）。
中    華    民    國    98    年    12    月   10     日
                                  書記官  蕭純純


司法院資訊處製作；財團法人民間司法改革基金會備份。
